臺灣板橋地方法院刑事判決　　　　　　 96年度簡上字第185號
上　訴　人
即　被　告　丙○○
上列上訴人即被告因詐欺案件，不服本院九十五年度簡字第二八
七六號中華民國九十五年十二月二十九日第一審判決（聲請案號
：九十五年度偵字第七三五一號），提起上訴，及檢察官移送併
案審理（臺灣板橋地方法院檢察署九十六年度偵字第五三九五號
、臺灣臺北地方法院檢察署九十六年度偵字第四一七六號），本
院管轄之第二審合議庭判決如下：
    主  文
原判決撤銷。
丙○○幫助連續意圖為自己不法之所有，以詐術使人將本人之物
交付，處有期徒刑陸月，如易科罰金，以銀元參佰元折算壹日。
減為有期徒刑參月，如易科罰金，以銀元參佰元折算壹日。
    事  實
一、丙○○明知一般人無故取得與己無特殊情誼之他人金融帳戶
    使用，常與財產犯罪之需要密切相關，而可預見向他人收集
    金融帳戶使用者，可能係將該帳戶作為自己或提供他人實行
    詐欺取財犯罪之用，竟基於縱幫助他人遂行詐欺取財犯罪亦
    不違背本意之不確定故意，於民國九十四年八月二十二日前
    某日，在不詳地點，將其開設之臺北富邦商業銀行板橋銀行
    帳戶帳號000000000000號（下稱臺北富邦銀行
    帳戶）、合作金庫土城分行帳戶帳號0000000000
    000號（下稱合作金庫帳戶）、中華郵政股份有限公司板
    橋十支局帳戶帳號00000000000000號（下稱
    板橋郵局帳戶）之存摺各一本及提款卡各一張併同密碼，交
    予真實姓名年籍資料不詳之成年人使用，嗣該名不詳人士將
    前揭三本帳戶交予詐欺集團使用，而該詐欺集團基於意圖為
    自己不法所有之概括犯意，先後為下列詐欺犯行：
(一)、於九十四年八月二十二日下午二時四十八分許，該集團成員
    撥打電話予丁○○訛稱其朋友亟需用錢云云，致丁○○陷於
    錯誤，隨即於同日匯款新臺幣（下同）九萬元至丙○○前開
    合作金庫帳戶（另匯款四萬元至己○○之郵局帳戶帳號00
    000000000000號），隨即遭該集團成員提領一
    空。
(二)、復於同年九月四日下午四時許，該集團成員撥打電話予戊○○訛稱其子遭綁架，欲保渠性命，必須匯款云云，戊○○不
    疑有他，旋前往桃園縣桃園巿中正路四七六號臺北富邦商業
    銀行桃園分行，利用自動存款機存款三萬元至丙○○前開臺
    北富邦帳戶內，隨即遭該集團成員提領一空。
(三)、又於同年九月十二日下午二時許，該集團成員撥打電話予甲○○訛稱其胞弟遭綁架，若要保命需匯款云云，致甲○○陷
    於錯誤，旋即於同日下午二時三十分，在豐原四十四支局即
    沙鹿鹿寮郵局臨櫃匯款十萬元至丙○○前開板橋郵局帳戶（
    另匯款二萬元至姜００（七十七年三月十二日生，經臺灣臺
    北地方法院少年法庭裁定交付保護管束）之板橋四十六支局
    即青潭郵局帳戶帳號00000000000000號），
    隨即遭該集團成員提領一空。
(四)、迨丁○○、戊○○及甲○○查覺受騙後報警處理，經警循線
    查獲上情。
二、案經臺北縣政府警察局海山分局及土城分局報請臺灣板橋地
    方法院檢察署檢察官偵查聲請以簡易判決處刑及移送本院併
    案審理、甲○○訴由臺北縣政府警察局新店分局報告臺灣臺
    北地方法院檢察署檢察官偵查後移送本院併案審理。
    理  由
壹、程序方面證據能力意見：按被告以外之人於審判外之言詞或
    書面陳述，除法律有規定者外，不得作為證據，刑事訴訟法
    第一百五十九條第一項固定有明文。惟被告以外之人於審判
    外之陳述，雖不符前四條之規定，而經當事人於審判程序同
    意作為證據，法院審酌該言詞陳述或書面陳述作成時之情況
    ，認為適當者，亦得為證據，同法第一百五十九條之五第一
    項亦定有明文。被告丙○○就下列所引用之證據資料之證據
    能力不予爭執，且均同意引為證據（詳見本院卷第五十四頁
    ），且迄於言詞辯論終結前，亦未就本院所調查之證據主張
    有不得作為證據之情形，是本案卷內證據資料均得作為本案
    證據，且經本院審酌後，認下述證據並無違法取證或證據力
    明顯偏低之情形，以資為證據並無不當，則揆諸刑事訴訟法
    第一百五十九條之五規定意旨，本案經合法調查之證據，均
    有證據能力，合先敘明。
貳、實體方面：
一、訊據被告丙○○矢口否認有何幫助詐欺取財之犯行，並辯稱
    ：伊並未將前揭三個帳戶交給別人，但如果法院認為伊有罪
    ，請將三件以連續犯併判，且伊肢體殘障、癲癇，請從輕量
    刑並給緩刑；上開三個帳戶是伊於九十五年八月二十一日下
    午六時三十分許，搭乘公車時，因經血出血過多，急著下車
    ，癲癇發作，不醒人事，該三本帳戶之存摺及提款卡放在牛
    皮紙袋裡面忘了帶下車；而伊每個帳戶提款卡之密碼均設定
    為一、二、三、四、五、六，並寫在存摺上；及事後詐騙集
    團打電話給伊說伊存摺被盜領，伊在電話中輸入提款卡密碼
    ，因此被他們得知；以及伊在大揚電裝股份有限公司（下稱
    大揚公司）任職，遲至九十四年九月十日始得知該合作金庫
    帳戶遭凍結，到九十四年九月三十日資遣，只有二十天，期
    間只領過二次現金云云置辯。
二、本院得心證之理由：
(一)、查被害人丁○○、戊○○及告訴人甲○○分別於前揭時、地
    ，遭詐騙集團以前揭詐術方式，致陷於錯誤而分別匯款至被
    告所開設之上開三個帳戶等情，業據被告供承前揭三個帳戶
    為其所開立等語明確，並有被害人丁○○及戊○○、告訴人
    甲○○於警詢時指訴（詳見臺灣板橋地方法院檢察署九十五
    年度偵字第一一九七四號偵查卷〈下稱乙○九五偵一一九七
    四卷〉第八至九頁、乙○九十五年度偵字第七三五一號偵查
    卷〈下稱乙○九五偵七三五一號卷〉第十五至十六頁、臺灣
    臺北地方法院檢察署九十五年度偵字第一０八八五號偵查卷
    〈下稱北檢卷〉第十一至十三頁）甚明，並有自動櫃員機交
    易明細表、新竹國際商業銀行匯款副通知書、郵政國內匯款
    執據各乙紙及被告前揭合作金庫帳戶之客戶全部資料查詢單
    、活期儲蓄存款印鑑卡及交易往來明細乙份（詳見乙○九五
    偵一一九七四號卷第十六至二十一頁）、前揭被告富邦銀行
    帳戶之開戶資料暨對帳單查詢（詳見乙○九五偵七三五一號
    卷第五至六頁）、前揭被告板橋郵局帳戶之開戶資料即郵政
    存簿儲金立帳申請書暨交易明細表、郵政國內匯款執據二紙
    （詳見北檢卷第十七至十八、二十五至二十六頁）、合作金
    庫土城分行九十六年四月二十四日合金土城字第０九六００
    ０一六九八號函暨開戶資料、交易往來明細、臺北富邦商業
    銀行股份有限公司板橋分公司九十六年四月二十五日（九十
    六）北富銀板自第七０號函暨開戶基本資料、客戶存提紀錄
    單、臺灣郵政股份有限公司板橋郵局九十六年五月十日板營
    字第０九六０二０一０四０號函暨帳戶基本資料、交易明細
    各乙份（詳見本院卷第一０四至一二六、一二七至一三二、
    一三六至一三九頁）在卷可稽。故被害人丁○○及戊○○、
    告訴人甲○○遭詐騙集團而匯款至被告之前開三個帳戶事實
    堪以認定無訛。
(二)、查一般於金融機構開設存款帳戶暨請領存摺及提款卡，係針
    對個人身分之社會信用而予以資金流通之經濟活動，具有強
    烈之屬人性格，而金融帳戶為個人理財之工具，申請開設並
    無任何特殊之限制，一般民眾皆得以存入最低開戶金額之方
    式在不同金融機構申請數個存款帳戶使用，乃眾所週知之事
    實，亦為被告所應知，是依一般人之社會經驗，若遇他人不
    自行向金融機構申請存款帳戶，反向他人蒐集金融帳戶使用
    ，乃甚為怪異之事，衡情，提供帳戶者對於該等帳戶是否係
    供合法使用，絕無不起疑心之理。又以今日社會，利用人頭
    帳戶供作詐欺取財犯罪工具，迭有所聞，亦經傳播媒體廣為
    報導，被告對此應無不知之理，自可預見向其收受金融機戶
    帳戶存摺及提款卡之不詳人士可能利用其所提供之帳戶供作
    詐騙他人匯入款項之用，藉由將所得資金存入後再行領出之
    過程，以達到隱瞞資金流向及避免提款行為人身分曝光之目
    的，而被告未詳究該名不詳人士取得金融機構帳戶存摺及金
    融卡之用途為何，即貿然將重要且專屬個人之金融機構存摺
    及提款卡交予該名不詳人士使用，顯有容認該名不詳人士利
    用其開設之金融機構存款帳戶作為詐欺取財犯罪工具發生之
    本意，是其確有幫助他人詐欺取財之不確定故意，至為灼然
    。
(三)、至被告辯解不足採信之理由：
１、被告雖供承：伊同時將上開金融機構帳戶存摺及提款卡均隨
    身攜帶云云，然此與一般人運用金融機構帳戶之習慣有悖，
    是否屬實已非無疑。況被告先於偵訊時供述：伊為了結省利
    息，想要把各帳戶整合在一本存摺內，因為伊不知道承辦銀
    行要弄在哪一本上，所以就全部帶在身上云云（詳見乙○九
    五偵七三五一號卷第二十六頁），卻於偵訊時又供稱：伊只
    是將四本存摺帶出門，預備使用，不一定用得到云云（詳見
    上卷頁），復於原審調查時具狀供稱：伊與永和復信貸款代
    辦公司約好九十四年八月二十一日下午六時三十分許，攜帶
    四本存摺前往，以便多送幾家銀行看哪家貸款辦得下來云云
    （詳見原審卷第四十二頁）。則被告先於偵查中表示只是將
    存摺帶在身上，未必用得到云云，嗣又改稱已與貸款代辦公
    司約好攜帶存摺前往云云，其前後之供述迥異，顯屬可疑；
    況其縱有辦理貸款之必要，又何需同時將金融帳戶之提款卡
    一併攜帶在身？是其所辯前詞，核與常情不符，尚難逕信。
２、被告另辯稱：伊罹患癲癇，造成伊有時會失憶、健忘、精神
    耗弱等症狀，所以遺失東西有時會自己不知道；且伊於九十
    四年八月二十一日下午六時三十分許，搭乘公車時，因經血
    異常大量出血，癲癇發作，伊急忙下車，致將裝放上開帳戶
    之存摺、提款卡之牛皮紙袋遺忘在公車上；該合作金庫帳戶
    係做為薪資轉帳用，直到九月十日公司發薪水匯不進去，經
    會計庚○通知，伊才知道帳戶存摺不見云云。然：
(1)、被告既稱因患有前開疾病，以致其常不知遺失物品，則又何
    以能在本案案發後，清楚回憶其遺失上揭帳戶存摺及提款卡
    之時間、地點及過程？實屬匪夷所思。至其雖提出之台大醫
    院診斷證明書乙紙（詳見乙○卷九五偵一一九七四號卷第四
    十二頁）以實其說，但該診斷證明書載明：被告因癲癇症而
    於六十五年五月十七日至院就診，期間追蹤至八十二年八月
    五日後未到院治療等語甚詳，是被告是否果於九十四年八月
    二十一日下午六時三十分許癲癇發作，顯有可疑。況其提出
    之生輝婦產科診斷證明書係載稱：被告於九十四年九月二十
    七日因子宮異常出血就診等語，此有生輝婦產科診斷證明書
    乙紙（詳見乙○九五偵一一九七四卷第四十五頁）附卷可證
    ，亦核與被告前開辯稱於九十四年八月二十一日之時間點有
    異。
(2)、再據證人即大揚公司會計庚○於偵訊時具結證述：被告於九
    十二年四月一日起在大揚公司任職，並於九十四年九月三十
    日離職；被告之合作金庫帳戶供作薪資轉帳使用，在被告離
    職前無法匯入薪資，合庫說這是警示帳戶，所以無法匯入，
    所以給被告現金，是被告離職前有二、三次這種情形，我們
    有問被告，她說她也不知道等語（詳見乙○九五偵七三五一
    號卷第二十九至三十頁、九五偵一一九七四號卷第七十五頁
    ）明確，並有該帳戶明細、勞工保險被保險人投保資料表（
    明細）及離職證明書各乙紙（詳見乙○九十五偵一一九七四
    號卷第四十三及四十四頁及本院卷第一二三至一二六頁）在
    卷可參，是雖自九十二年四月起至九十四年八月十日止，每
    月月初及月末各一次薪津匯入該合作金庫帳戶，但於九十四
    年八月十日為最後一筆薪津匯入後再無其它薪津匯入紀錄，
    而被告早於九十四年九月三十日自大揚公司離職前已知悉該
    合作金庫帳戶業經列為警示帳戶，且經證人庚○多次向渠詢
    問上情，則其迄至本案案發時，均未前往金融機構查詢或申
    報遺失或至警察機關報案，實與常情有違。
３、又查被告於九十四年十月十八日因竊盜案件至臺北縣政府警
    察局土城分局（下稱土城分局）報案，及於同年十二月八日
    因恐嚇案件至土城分局報案乙節，此有被告提出之土城分局
    受理刑事案件報案三聯單二紙（詳見北檢卷第六十一至六十
    二頁）附卷供參，惟核與被告辯稱：伊於九十四年九月十五
    日接獲詐騙集團電話，致伊在電話中按提款卡密碼，而使詐
    騙集團得知密碼云云（詳見本院卷第五十三頁）有違；況被
    告又辯稱：伊將密碼寫在存摺簿上，且每個帳戶之密碼均設
    定為一、二、三、四、五、六云云（詳見本院卷第五十三頁
    ），則詐騙集團既已取得被告上開三個帳戶之存摺，顯可得
    知該提款卡之密碼，何須再撥打電話詐騙被告而取得該密碼
    ？是被告前開辯解，亦不合常理。
４、復查被告領有輕度肢障殘障手冊，且自九十四年一月起每月
    領有臺北縣政府補助三千元，該補助款項匯至上開板橋郵局
    帳戶乙節，此有臺北縣土城市公所九十五年二月二十日北縣
    土社字第０九五０００五四六０號函及上開板橋郵局帳戶交
    易往來明細（詳見乙○九五偵七三五一號卷第三十五頁及本
    院卷第一三八至一三九頁），然該帳戶除供作該補助款匯入
    外，並係富邦人壽及國寶人壽繳款扣款之帳戶，是於該帳戶
    於九十四年九月十二日被列為警示帳戶後，該補助款項仍繼
    續按月匯入，且於九十五年四月二十日因國寶人壽繳款而有
    餘額遭扣款，是被告辯稱：該帳戶有每月補助款撥入，如果
    伊將該帳戶交予他人使用者，伊將無法領取該補助款云云，
    即屬無據。
５、再者，被告辯稱：伊開設臺北富邦帳戶係為了償還貸款而開
    設云云，但觀諸該帳戶交易明細（詳見本院卷第一三０至一
    三二頁），該帳戶係於九十年七月二十六日開設並存入一百
    元，迨九十三年二月九日轉帳存入十二萬元，之後自九十三
    年三月起至九十四年八月十日止，每月九或十或十二日扣款
    放款本息四千元，而自九十年七月二十六日起至九十三年二
    月八日止，該段期間內該帳戶均無存提款紀錄，是該帳戶是
    否果為償還貸款而開設，容有疑義，縱認自九十三年三月起
    該帳戶供作償還貸款之用，但此與被告是否將該帳戶交予他
    人使用無涉，則被告前揭辯解，亦無足採信。
６、至被告聲請調閱詐欺集團提領上開款項之監視錄影畫面，及
    其於九十四年九月十五日、十月十八日、十二月八日之一一
    ０報案錄音電話，並提出其所使用之0000000000
    號行動電話之通聯紀錄，以資證明其並非詐欺集團成員，且
    未打電話詐騙被害人云云，然本案被告係提供前揭帳戶供詐
    欺集團使用而為幫助行為，則被告上開聲請核與本案無涉，
    自無調查之必要，附此敘明。
(四)、綜上所述，本件事證已臻明確，被告之犯行堪以認定，應予
    依法論罪科刑。
三、論罪科刑部分：
(一)、法律修正後之適用：被告行為後，刑法於九十四年二月二日
    修正公布，並自九十五年七月一日起施行，其中修正刑法第
    二條、第三十三條、第四十一條等規定。按行為後法律有變
    更者，適用行為時之法律，但行為後之法律有利於行為人者
    ，適用最有利於行為人之法律，現行刑法第二條第一項訂有
    明文。此條規定乃為與刑法第一條罪刑法定主義契合，以貫
    徹法律禁止溯及既往之原則，係規範行為後法律變更所生新
    舊法律比較適用之準據法，是刑法第二條雖經修正，但既屬
    適用法律之準據法，則本身尚無比較新舊法之問題，應一律
    適用裁判時之現行刑法第二條規定以決定適用之刑罰法律，
    合先敘明。又刑法修正之比較新舊法，應就罪刑有關之共犯
    、未遂犯、想像競合犯、牽連犯、連續犯、結合犯，以及累
    犯加重、自首減輕暨其他法定加減原因（如身分加減）與加
    減例等一切情形，綜其全部罪刑之結果而為比較，最高法院
    九十五年五月二十三日九十五年度第八次刑事庭會議決議可
    資參照。經查：
１、修正後刑法施行法增訂第一條之一：「中華民國九十四年一
    月七日刑法修正施行後，刑法分則編所定罰金之貨幣單位為
    新臺幣。九十四年一月七日刑法修正時，刑法分則編未修正
    之條文定有罰金者，自九十四年一月七日刑法修正施行後，
    就其所定數額提高為三十倍。但七十二年六月二十六日至九
    十四年一月七日新增或修正之條文，就其所定數額提高為三
    倍」及刑法第三十三條第五款修正為：「主刑之種類如下：
    五、罰金：新臺幣一千元以上，以百元計算之」等規定，是
    依修正前、後之法律，最高罰金刑並無不同，惟最低罰金刑
    以修正前之規定即被告行為時之法律較有利於被告。
２、又刑法第四十一條第一項前段有關易科罰金折算標準之規定
    ，於九十五年七月一日起施行之新刑法修正為：「犯最重本
    刑為五年以下有期徒刑以下之刑之罪，而受六個月以下有期
    徒刑或拘役之宣告者，得以新臺幣一千元、二千元或三千元
    折算一日，易科罰金。」，而依修正前同條項規定：「得以
    一元以上三元以下折算一日，易科罰金」，及修正前罰金罰
    鍰提高標準條例第二條（現已刪除）規定，就其原定數額提
    高為一百倍折算一日，則係以銀元一百元、二百元、三百元
    折算一日，經折算為新臺幣幣值後，以新臺幣三百元、六百
    元、九百元折算一日。是比較修正前後之易科罰金折算標準
    ，自以行為時即修正前之規定，較有利於被告。
３、綜上，揆諸前揭最高法院決議及修正後刑法第二條第一項前
    段、後段規定之「從舊、從輕」原則，自應全部適用被告行
    為時之法律，即修正前刑法等相關規定予以論處，合先敘明
    。另被告行為後，刑法第三十條有關幫助犯之規定，雖亦經
    修正，然僅為法理之明文化，非屬法律之變更，應逕適用新
    法之規定，而無割裂適用法律之問題，附此敘明（最高法院
    九十五年度第二十一次刑事庭會議決議意旨可資參照）。
(二)、論罪部份：
１、核被告所為，係犯刑法第三十條第一項前段、第三百三十九
    條第一項之幫助詐欺取財罪。
２、又被告將前揭三個帳戶一併供予詐欺集團使用，係一幫助詐
    欺取財犯行而屬單純一罪。另檢察官雖僅就被告交付其所有
    之前揭臺北富邦帳戶予詐欺集團使用之犯行聲請簡易判決處
    刑，然檢察官就犯罪事實一部起訴者，效力及於全部，則檢
    察官雖未就被告交付其所有之前揭合作金庫帳戶及板橋郵局
    帳戶予詐欺集團之犯行聲請簡易判決處刑，但該部分與前揭
    聲請簡易判決處刑部份屬實質上裁判一罪之關係，已如前述
    ，則本院自得就該部分併予審酌，附此敘明。
３、被告以幫助之意思，參與構成要件以外之行為，為幫助犯，
    爰依刑法第三十條第二項之規定，依正犯之刑減輕之。
(三)、原審以被告犯行明確，依法論罪科刑，固非無見，惟查：
１、被告基於幫助詐欺取財之犯意，同時交付其所有之前揭合作
    金庫及板橋郵局帳戶予詐欺集團使用，已如前述，然原審漏
    未審酌該部分之犯行，而該部分屬於被告犯罪事實之一部，
    本院自得併予審酌。
２、又原審未及審酌九十六年罪犯減刑條例業於九十六年七月十
    六日施行，而未依法減刑，且漏未引用刑法第三十條第一項
    前段之規定，於法亦有未洽。
３、故被告上訴雖猶執前詞否認犯行，為無理由，但原審既有前
    揭可議之處，自應由本院合議庭予以撤銷改判。
(四)、爰審酌被告交付前揭三個帳戶幫助詐欺取財，助長他人犯罪
    ，又增加犯罪查緝及被害人求償之困難，危害財產安全及社
    會穩定，且迄未賠償被害人及告訴人所受之損失，以及犯後
    否認犯行之態度，惟兼衡被告之智識程度、生活狀況等一切
    情狀，量處如主文第二項所示之刑，且依修正前刑法第四十
    一條第一項前段及修正前罰金罰鍰提高標準條例第二條之規
    定，併予諭知易科罰金之折算標準。復依中華民國九十六年
    罪犯減刑條例第二條第一項第三款、第七條規定，減輕其宣
    告刑二分之一。至被告另上訴請求給予緩刑云云，雖被告前
    未曾受有期徒刑之宣告，此有臺灣高等法院被告前案紀錄表
    乙份附卷可參，但審酌前開情狀，及被告犯後飾詞否認犯行
    ，猶無悔悟之意，本院認無宣告緩刑之必要，併此敘明。
據上論斷，應依刑事訴訟法第四百五十五條之一第一項、第三項
、第三百六十九條第一項前段、第三百六十四條、第二百九十九
條第一項前段，刑法第二條第一項前段、第三百三十九條第一項
、第三十條第一項前段、第二項、（修正前）第四十一條第一項
前段，罰金罰鍰提高標準條例第一條前段、（修正前）第二條，
中華民國九十六年罪犯減刑條例第二條第一項第三款、第七條，
判決如主文。
本案經檢察官彭聖斐到庭執行職務。
中　　華　　民　　國　　96　　年　　8 　　月　　13　　日
                  刑事第六庭    審判長法　官  許仕楓
                                      法　官  林鈺琅
                                      法　官  饒金鳳
以上正本證明與原本無異。
本件不得上訴。
                                      書記官  王春森
中　　華　　民　　國　　96　　年　　8 　　月　　13　　日
